臺灣高等法院刑事判決　　　　　 92年度重上更(五)字第214號
　　上　訴　人
　　即　被　告　丁○○
　　選任辯護人　蕭玉杉律師
上列上訴人因傷害致死案件，不服臺灣板橋地方法院85年度訴緝
字第176號，中華民國85年11月5日第一審判決（起訴案號：臺灣
板橋地方法院檢察署83年度偵字第18676號、20360號），提起上
訴，經判決後由最高法院第四次發回更審，本院判決如下：
    主  文
原判決關於傷害致人於死部分及定執行刑部分均撤銷。
丁○○共同以其他非法之方法，剝奪人之行動自由，累犯，處有
期徒刑參年陸月。
    事  實
一、丁○○前曾有殺人、違反槍砲彈藥刀械管制條例、麻醉藥品
    管理條例等前科，最近一次因違反槍砲彈藥刀械管制條例案
    件，經臺灣臺北地方法院於民國（下同）80年8月16日判處
    有期徒刑1年2月確定，指揮書執畢日期為82年5月31日，於
    82年3月20日因縮短刑期假釋出監執行完畢，猶不知悔改。
    緣己○○、丑○○、癸○○自82年間起，在臺北市○○○路
    207號合資開設「一元汽車貸款公司」（下稱一元公司），
    經營高利貸放款業務，並僱請辛○○、壬○○、丁○○及子
    ○○，擔任公司職員負責收取帳款等業務，由丑○○（判決
    確定後，通緝中）、己○○（未到案，原審法院通緝中）、
    癸○○負責資金之提供，辛○○、丁○○、子○○、壬○○
    ，負責與借款客戶接洽、催討債務等工作。並於83年9月間
    ，明知李振福需款殷急，乃乘李振福之急迫，在臺北市○○
    街170巷8之2號3樓，貸予李振福新台幣 (下同)120 萬元；
    渠等並均以此為業，賴以維生（被告常業重利罪部分業經最
    高法院87年度台上字第3961號判決有罪確定）。
二、己○○、丑○○、癸○○於83年11月5日，因李振福借款時
    所交付予渠等之支票經提示後遭退票而未獲付款，李振福復
    遲未出面解決，為逼使李振福出面還清借款，即與辛○○、
    丁○○、子○○、壬○○等人共謀，共同出於妨害自由之犯
    意聯絡，於同日中午，先由辛○○與壬○○至臺北縣蘆洲鄉
    ○○路132號7樓李振福住處，欲找李振福索還債務，因李振
    福不在，2人即先行離開，於下午6、7時許，壬○○又與丁○○及子○○至上開李振福住處，一進門即詢問李振福僱用
    之員工庚○○、李振福是否在家，經庚○○答以李振福並未
    在家後，丁○○、子○○、壬○○即翻箱倒櫃，並聲稱如發
    現李振福即給他死，藉此脅迫庚○○不讓其離去而妨害庚○○行使權利及顯示彼等若遇見李振福即予以教訓之意志，嗣
    己○○、丑○○、癸○○、辛○○亦陸續至李振福家中等候
    ，至晚間10時許，李振福之妻戊○○○自外用餐返回家中，
    亦遭己○○、丁○○、子○○、壬○○、癸○○、（壬○○
    、癸○○妨害庚○○、戊○○○之行使權利部分，業經本院
    85年度上訴字第1729號判決罪刑確定）、丑○○、辛○○等
    人以由己○○、丑○○出面脅迫稱如遇見李振福就要讓他死
    之脅迫方式，共同妨害戊○○○行使權利，不准戊○○○離
    去與上廁所，同時表明彼等若遇見李振福時，必共同教訓李
    振福之堅定意思（被告丁○○此部分強制罪犯行經本院以86
    年度上訴字第470號判決有罪確定）。至晚間11、12時許，
    己○○、壬○○、丁○○、子○○、丑○○、辛○○、癸○○等人，因久候李振福不到，益生氣憤，為達索債目的，另
    行起意，欲以引誘李振福出面後，將之強行押往他處，以不
    法暴力傷害其身體示警之手段逼迫其清償債務，乃共同基於
    剝奪其行動自由及傷害之犯意聯絡，除分別打電話尋找李振
    福及命戊○○○呼叫李振福之電話秘書未果外，丁○○等7
    人分別打行動電話呼叫李振福之電話秘書，於接通後，虛構
    李振福之兒子出車禍，在亞東醫院急診室急需保證金之情事
    ，請電話秘書通知李振福趕至亞東醫院，丁○○、子○○2
    人並先離開李振福住處，並隨時以電話與丑○○等人相互連
    絡，旋己○○、壬○○、癸○○、丑○○、辛○○等人亦於
    確定尋獲李振福後即陸續離開李振福住處。李振福原與女友
    劉金蓮（嗣更名為劉家伶）在臺北縣板橋市大老二啤酒屋吃
    宵夜，經電話祕書告知後，即前往亞東醫院。而辛○○於離
    去李振福宅後借得丁○○之父乙○○所有自用小客車，旋與
    子○○連絡且載子○○前往亞東醫院查看，並隨時以行動電
    話與丑○○、丁○○等人保持連絡，適李振福到達亞東醫院
    ，惟在醫院遍尋不獲其子，正覺可疑時，子○○上前持不詳
    人所有之棒球棒一支，攔住李振福之去路並以手按住李振福
    之肩膀，與辛○○強拉李振福坐上車號ＧＲ－2988號丁○○
    之父乙○○使用之自用小客車（車主登記名義人為乙○○之
    妻丙○○○），非法剝奪李振福行動自由。辛○○及子○○
    找到李振福後，隨即與事前同謀之丑○○、丁○○等5人取
    得聯繫，約同在臺北市○○街、大理街附近之水門會合，丑
    ○○、辛○○、子○○3人於尚未俟丁○○趕至臺北市○○
    街、大理街附近之水門會合前，即先在該處向李振福催討積
    欠之債務，李振福仍未能清償欠款，丑○○、辛○○、子○○於客觀上均能預見其若以棒球鋁棒及拳頭毆打李振福之左
    顳部、上唇部、肩部、背部及四肢有可能導致死亡之結果，
    為迫使李振福清償債務，以達索債之目的，子○○即持前開
    棒球鋁棒1支，另丑○○、辛○○則以拳頭朝李振福之左顳
    部、上唇部、肩部、背部及四肢部位加以毆打，惟因出手過
    重，而有違其僅在傷害教訓之意思，李振福因受毆打而受有
    上唇部肩部、背部及肢體多處撞傷及棒擊傷等傷害，並因此
    傷害引起神經性休克導致心臟缺氧、急性心肌梗塞，雖經丑
    ○○（傷害致死部分經原審84年度訴字第561號判處有期徒
    刑八年，經本院89年度重上更（三）字第117號、最高法院
    90年度台上字第5353號判決上訴駁回確定）、辛○○（傷害
    致死部分經本院89年度重上更（三）字第117號判處有期徒
    刑6年，並經最高法院90年度台上字第5353號判決上訴駁回
    確定）、子○○緊急送至臺北市中興橋下之中興醫院急救（
    子○○於車行途中，下車逕行離去，未隨前往醫院，傷害致
    死部分經判處有期徒刑8年6月確定），仍於83年11月6日上
    午5時20分不治死亡。嗣辛○○於83年11月7日上午犯罪未發
    覺前，向臺北縣警察局板橋分局自首接受審判，丁○○未能
    預見李振福被毆致死，於案發後惟恐被發覺，隨即與壬○○
    一同於83年11月6日中午12時35分搭乘飛機離境逃逸經原審
    通緝到案。
三、案經臺灣板橋地方法院檢察署檢察官相驗後簽分及臺北縣警
    察局報請同署檢察官偵查起訴。
    理  由
一、訊據上訴人即被告丁○○矢口否認有打電話予李振福之電話
    秘書，虛構其兒子出車禍騙李振福前往亞東醫院，且亦未妨
    害李振福行動自由及共同在臺北市○○街、長順街附近之水
    門以球棒毆打李振福致死之事實，辯稱伊係於83年11月6日
    晚上零時左右（即前開案發時間）與伊女友及壬○○夫妻（
    妻杜蕾）在中和市嘉福保齡球館打保齡球，子○○約一點多
    才來，伊至凌晨四時多前均未離開，伊不可能至案發地點毆
    打李振福，此有被告之女友王琇玲（本院重上更 (三)卷第
    83 頁以下、重上更4卷191年10月3日筆錄，卷1第83頁、91
    年10 月17日筆錄，卷1第104頁）及同案被告壬○○（本院
    重上更3卷88頁以下、重上更4卷1，91年10月29日、91年11
    月13日筆錄，卷1第137、170頁）2人於鈞院前審之證言可證
    ，雖證人王琇玲、壬○○之證述內容與被告丁○○所陳細節
    略有出入，惟依渠等所述之整體意旨觀之並無嚴重互相牴觸
    ，另在亞東醫院係辛○○及子○○將李振福強拉坐上車號Ｇ
    Ｒ－2988號自用小客車，之後並未連繫與被告丁○○相約在
    臺北市○○街、大理街附近之水門會合後，向李振福催討債
    務；且子○○於另案亦供稱在水門毆打李振福僅其與辛○○
    在場，丑○○、丁○○未在場；又辛○○、丑○○於偵查及
    原審雖曾供承被告丁○○有參與毆傷李振福，惟上開不利於
    被告之供述，業據辛○○、丑○○於原審另供稱係為求脫罪
    ，而為不利於被告之說詞，實具有重大瑕疵，不得採為被告
    有罪之證據云云。
二、惟查：
　(一)依證人即被害人李振福之配偶戊○○○於警詢中證稱：「我
    可以當面指認丑○○與辛○○為到我家欲押李振福之犯嫌，
    因11月5日22時左右，我返回蘆洲住處，開門就見丑○○、
    辛○○與不詳年籍資料之男子共6位，我印象特別深，丑○○用我家電話呼叫祕書公司，說我兒子車禍通知我先生到亞
    東醫院，使我先生中圈套，渠等於11月6日1時左右離開」（
    見偵字第18676號卷第22頁）；於偵查中證稱：「我看過是
    他們2人（高天煒、丑○○）於83年11月5日晚上夥同其他5
    人到我家的人，我在10點多回到家時，辛○○已經在我家了
    ，過一會丑○○才到的，我回家後他們已在我家，家裡已被
    弄得亂七八糟，看到我說要找我先生，我走到那裡他們就跟
    到那裡」、「（問：當天回家時有無看到辛○○？）不記得
    很清楚，我只記得丑○○最後到的」（見同上卷第81、82頁
    ）、「有一位理平頭個子壯壯的皮鞋亮亮的，好像是老大的
    樣子，對我說如果我先生被他看到就要讓他死」（見同上卷
    第84頁反面）、「（問：當天己○○有無到你住處，提示己○○相片？）是的，但當時理平頭臉比較胖，當天就是他指
    揮在場的6人，他坐著時其他的人卻站著，他講話時其他的
    人不敢插嘴」（見同上卷第114頁）、我回家時有6、7名男
    子在我家，有1位姓「賴」的是經營地下錢莊，其他是他的
    手下阿偉、「罐頭」，其他人不認識但記得面孔，他說要找
    我先生說「欠他們錢見到他就要讓他死」（見相驗卷第13頁
    反面）、「（問：他們在你家與祕書公司連絡時你知否？）
    隱約中我有聽到是老大的在連絡，我回家時沒有看到丑○○
    、辛○○，但到8樓下樓時他們2個就到了，先離開我家的人
    是丁○○、子○○（經提示照片），他們離開時說會再連絡
    」（見偵字第18676號卷第84、85頁）等情，其於本院並結
    證陳稱：「（問：李振福當時被人家毆打死亡的現場，妳當
    時是否在現場？）我沒有在場，嗣後去板橋地院開庭之後我
    才知道被毆打的現場，他們起先是騙我們說我兒子受傷在板
    橋亞東醫院急診室，所以我就打秘書公司呼叫器，我先生就
    趕過去。（問：你先生在83年11月5日晚上有幾人到妳家裡
    ？）我當時白天我去客戶那邊，晚上大約9點多回到家裡，
    被告他們一群人就在家裡面。對方約有5、6人以上，至少有
    6 個人，家裡的魚缸裡面的魚都被他們毒死。（問：當時是
    否有人打電話呼叫妳先生的呼叫器？）是的。（問：他們是
    利用何種通訊工具？）在我們家的頂樓打他們自己的行動電
    話。（問：現場這個人（即被告丁○○）妳是否認識？）我
    見過。當天晚上有去我家裡，也就是83年11月5日有去我家
    裡面。（問：當時呼叫器是不是被告所打的？）當時他們打
    電話是在我們家八樓加蓋的頂樓，我被控制在七樓我不清楚
    。（問：妳回到家看到什麼事？）我女兒跟我兒子說他們從
    陽台的細縫穿過走到進到我房間，然後將我們家酒廚的酒都
    倒在魚缸。然後要我坐在七樓的沙發上不能出入亂動打電話
    。我兒女都在8樓房間裡面。對方人都坐在大門出入口，也
    包括現場的被告這個人，他有沒有坐在大門我不知道。（問
    ：妳知不知道妳先生被誰毆打？）我沒有看到。（問：妳在
    警察、偵查、原審中所言是否均實在？）都實在。當時我印
    象比較深」等語（本院重上更（五）字第214號卷第168至
    173 頁）。
  (二)復參諸證人庚○○於警訊中證稱：「昨天（即83年11月5日
    ）中午12時許有2名男子至家中問李振福在家否，我說不在
    家，他們就離開，下午18至19時許又3名男子至家中找李振
    福，我說不在，那3名男子就在家中等李振福回家直到晚上
    23時許又3名男子至家中找李振福，他們稱要找李振福時，
    李振福的妻子戊○○○返家，6名男子其中有1名叫『賴仔』
    之老闆叫李妻打呼叫器給李振福後，李振福電話講不清楚，
    之後我又再打呼叫器給李振福，結果該6名男子持行動電話
    打呼叫器給祕書公司跟李振福說他兒子車禍在亞東醫院急救
    叫他過去，他們6名男子其中2名男子先行離開，約1小時後
    另四名男子也離去，我即打電話給祕書公司，服務小姐稱李
    振福有回電說他現在在亞東醫院，祕書公司小姐說李振福回
    電時電話中像似聽到吵架聲音（見偵字第1867號卷第29頁）
    、有3名年青人在客廳限制我自由不能離開，並恐嚇我不能
    離開，於23時左右李振福太太返回住處，即問李振福太太你
    先生去何處，李振福太太回說不知道，23時30分左右丑○○
    帶2名年青人，到李振福家問李太太為何你家中電話不通，
    總共有6人，在李振福家中限制我們，於23時50分左右，其
    中2名年青人先行離開，其中丑○○老闆說：遇到李振福，
    就打死他，並叫戊○○○打呼叫找李振福」（見同上卷第32
    頁）；於偵查中證稱：「（問：誰打電話要騙李振福說他兒
    子發生車禍在亞東醫院？）是前面去的3個。（問：當時丑
    ○○等人到了沒？）還沒有，但他們都有用行動電話連絡，
    而且丁○○、子○○與祕書公司連絡後要離開前有告訴在場
    的人說他們先去看看再連絡。（問：他們何時走掉的？）丁○○和子○○走後1個小時，再與丑○○等人接電話才撤走
    的」（見同上卷第83、84頁）、「那些人叫李妻連絡李振福
    ，當時他們在樓上我不知他們講什麼，而下樓時有人叫李妻
    打電話給祕書公司，而李振福回話不清楚，後來那6人就打
    行動電話給電話祕書，他們對祕書公司說他兒子車禍在亞東
    醫院叫他趕到亞東醫院，之後有2名男子出去，出去前告訴
    姓賴的，說他們先去看怎樣再與他連絡」（見相驗卷第15
    頁）、「（問：83年11月5日中午12時有人到李振福家找李
    振福的人是誰？）當時有2個胖胖的，另一位就是辛○○。
    （問：是否照片這2人，並提示丁○○及子○○相片）？不
    是，他們2人是下午6、7點才到的。（問：下午6、7點到的
    是幾個？）有3個，另1個就是中午來的那個，戊○○○約11
    時許回來，她回來約過3、4分鐘就有3個跟進來，是丑○○
    、辛○○一起進來的，另外還有1個理平頭的個子壯壯的，
    說話比丑○○還有分量，當時好像只有他1人坐著，其他的
    人都站著，而且對我們說如果看到你老闆就要打死他」（見
    偵字第18676號卷第83頁、相驗卷第14頁），證人庚○○且
    於本院證稱：「（問：當時李振福被打死當天你在何處？）
    我在家。（問：事發當天有多少人到你們公司去？）他們進
    進出出我不知道幾個人，但是固定在公司裡面約有3、4人。
    （問：當時是否有人打呼叫器誘騙李振福去醫院？）是後來
    我老闆過世後，我才知道說是有人打電話秘書通知我老闆說
    他兒子出車禍，要他趕到醫院去。當時我有要聯絡我老闆，
    但是都聯絡不到。但是我有聽到對方說有聯絡到我老闆，之
    後他們就全部離開。（問：你是否知道是由誰出面負責聯繫
    你老闆？）我沒有辦法確定，但是就是當時在家裡面的那些
    人，約有7、8人。有一個輩分比較大，只有他坐著在店裡面
    ，其他都站著，說要給我們老闆死的很難看。後來我就看到
    他們接到電話後，說人已經在那邊，說我們可以行動，後來
    他們就全部離開店裡。後來過了幾個鐘頭我老闆打電話來，
    我還認不出來，他說要找老闆娘，我聽他的聲音都已經認不
    出來，已經講話無力，他要我趕快去找我老闆娘，我就下去
    找老闆娘下來，後來我在旁邊聽到老闆娘有說現在要去籌錢
    也沒有辦法，後來電話就切斷，後來隔了沒有多久，就接到
    中興醫院的電話。（問：剛剛在法庭上的被告（丁○○）你
    是否見過？）有點印象，但是經過10年了，我現在看到他沒
    有辦法實在確認，但是在10年前事發在警察局的指認照片就
    比較沒有問題可以確認。因為10年前檢察官開庭的時候有拿
    照片給我指認，我當時就很有印象。（問：當時在你們家裡
    的時候有沒有看過丁○○用電話要聯絡你的老闆？）當時他
    們有在家裡，但是家裡面的電話都已經壞掉，我們也沒有辦
    法對外聯絡，有看到他們都用行動電話對外在聯絡事情。幾
    乎每個人都有用電話在聯絡我的老闆。如果有83年的照片我
    就比較可以指認出來。（問：你是否可以指認出被告當時是
    否有到被害人家中？）當時現場有2個人，有1個人比較斯文
    人我很有印象，還有一個『賴仔』我也很有印象。對於在場
    的被告有沒有去現場，看有沒有10年前他的照片給我指認我
    會比較清楚。（問：當時在現場到底有幾個人可否確認？）
    當時在現場出出入入不止六個人，但是最後留在家裡離開前
    就大約是六個人左右。至於被告當時有沒有在場我現在比較
    沒有把握確認，但是我感覺有印象這個人我有看過。嗣後我
    有拿家裡面的錄影帶到板橋分局去，在刑事組也有播放讓我
    指認，有錄到的我都有指認出來對方，沒有錄到的就沒有辦
    法指認。（提示被告丁○○照片影本（提示88年度偵字第18
    676號板檢偵查卷64頁照片）有，他（指被告丁○○）當天
    晚上有到我老闆家裡，當天在場的人都有打電話聯絡我的老
    闆，也有叫我打，但是家裡的電話都已經不能對外聯絡。其
    中有1個比較瘦的人問我說我住在哪裡，我說住在台南，他
    說我老闆現在倒了我怎麼辦，我說我就回台南工作。我確定
    我有提供錄影帶給板橋分局刑事組，我也有對裡面的人進行
    指認。後來板橋分局刑事組並沒有將錄影帶還給我，並直接
    叫我回家。我當時有向板橋分局刑事組對我製作筆錄的人說
    我有提供錄影帶這件事」等語（本院重上更（五）字第214
    號卷第173至176頁）。
  (三)
  (1)證人戊○○○、庚○○雖於被害人李振福被毆傷致死時，均
    未在場目睹，然其二人迭於警訊、偵審中對於同案被告丑○○、辛○○如何於83年11月5日深夜前往臺北縣蘆洲鄉○○
    路132號7樓找李振福討債久候未著，即與己○○、癸○○、
    壬○○、子○○、丁○○共同利用電話秘書藉詞李振福兒子
    出車禍在亞東醫院急診室，誑騙李振福趕至亞東醫院，而丁○○、子○○先行離開，並隨時以電話與其他人隨時聯絡，
    待聯絡上李振福後，不久丑○○、辛○○等人亦隨後離開李
    振福住宅待連絡上李振福後即全部撤離等情，始終證述一致
    ，情節彼此相吻合。顯見被告丁○○當時確有前往被害人李
    振福住處催討債務，當屬無疑。
  (2)至於證人戊○○○上述關於案發當天在被害人李振福住處之
    對方人數，於警詢及偵查中先後雖稱有「6人、「6、7人」
    、「5、6人以上至少有6個人」，證人庚○○於本院證稱：
    他們進進出出，伊無法確定，但當時在家那些人，約有7、8
    人等語（本院更5卷第173至176頁），然衡情被害人戊○○○、庚○○2人，渠等當時已受被告丁○○等人之脅迫，身
    心備受驚嚇折磨，且彼等隨時恣意進出被害人住處，在場人
    數亦隨之時常變動，自難期待已深受恐慌之被害人戊○○○
    、庚○○能精確隨時深記對方人數，渠2人所證被告丁○○
    等人在場之人數略有差異，並無相互矛盾可言。
  (3)另證人戊○○○就何人以電話秘書聯絡被害人李振福一情，
    於警詢中陳稱係丑○○（偵字第18676號卷第22頁），於偵
    查中證稱係己○○（偵字第18676號卷第84、85頁），於本
    院證稱自己打（本院更5號卷第168至173頁）等語，然證人
    證人庚○○『「警詢中證稱：賴某之老闆叫李妻打給李振福
    後……，伊又再打呼叫器給李振福，結果在場6名男子持行
    動電話打呼叫器給電話秘書給李振福說他兒子車禍在亞東醫
    院……」（偵字第18676號卷第92頁），於偵查中證稱：「
    那些人叫李妻連絡人李振福……後來那6個人就打行動電話
    給電話秘書」（相驗卷第15頁），於本院證：「幾乎每個人
    都有用行動電話聯絡」（本院更5卷第173至176頁）』等語
    ，則證人戊○○○前後所述何人以電話秘書聯絡被害人李振
    福均與事實相符，僅未一次完全陳述，其分次為階段描述較
    不完備而已，並非有前後不符矛盾之處。
  (四)再依證人劉金蓮（更名為劉家伶）於警訊中證稱：「當時我
    與李振福在板橋市○○路吃飯，後來李振福接到1名綽號叫
    （小文）之男子呼叫器，回電後（小文）告知其子出車禍在
    亞東醫院，隨後我即與李振福前往亞東醫院探視，事後得知
    醫院無此事發生，這時83年11月6日1時許有一男子將李振福
    帶往急診室外停放之ＧＲ─2988號紅色自小客車內，車內另
    1名男子亦下車持球棒將李振福押上車後離去（見偵卷第186
    76號卷第23頁）、我可以當面指認辛○○為犯嫌之一，其中
    1人（為相片穿淺藍色之人），由辛○○駕駛自小客車ＧＲ
    ─2988另1人（為相片穿淺藍色之人）用手擄走李振福」（
    見同上卷第26頁）；於偵查中證稱：「83年11月5日晚上11
    點多，李振福接到祕書公司的電話說他兒子發生車禍叫他趕
    快回家，第2通說是「小雯」打的說他兒子在亞東醫院要5千
    元保證金，我們不斷找他兒子但沒找到」（見同上卷第93、
    94頁）、「原在吃東西，而到12時許電話祕書呼叫他，說他
    兒子發生車禍叫他趕快回家是『小雯』的電話，第2次又說
    人在亞東醫院，要5千元保證金」（見相驗卷第16頁）、「
    子○○就是當天到亞東醫院急診室上前與李振福說話並用手
    搭李振福肩部的人，另外1個在車上等，後來把李振福押過
    去，他從車上拿出棒球棒，並叫我不要靠過去的人就是辛○○，辛○○到警局後我有去指認過」、「約在12時30分許，
    子○○上前，李振福問他要做何事，於是就攔住李振福，他
    們走到下坡時李振福看到對面停了1部車子，辛○○從車上
    下來，李振福就往後退想要掙扎，子○○就強押李振福到車
    旁並打他1拳將眼鏡拿下來，並用手押住李某的脖子，我就
    和鄭俊南追在後面說要做什麼，辛○○就說李振福欠他1百
    多萬元，說沒有我們的事不要管，在駕駛座的人就拿出棒球
    棒出來叫我們不要管否則連我們一起打」（見偵第18676號
    卷第93、94、196頁）；於原審中證稱：「（83年11月6日除
    見辛○○外）好像是子○○（穿藍色服裝），當時他有戴眼
    鏡，他有搭在李的肩脖」（見原審訴緝字第176號卷第二九
    頁反面）；於本院更2審中證稱：「……當時拿棒球打李振
    福的確實是辛○○」等語（見本院更2審卷第133頁、134頁
    ）；亦核與證人即同案共同被告辛○○於偵查、原審及本院
    歷次審理中所供承：「於83年11月5日向被告丁○○之父乙○○借用ＧＲ─2988號紅色自小客車與同案被告與子○○一
    同趕至亞東醫院由同案被告子○○強拉李振福，其持棒球棒
    脅迫李振福搭乘ＧＲ－2988號自用小客車，二人共同挾持李
    振福前往臺北市○○街、大理街附近水門」（本院重上更（
    4）字第178號卷第230頁、88年偵字第18676號卷第3、4頁、
    第40頁、84年訴字第561號卷第106頁、85年上訴字第1729
    號卷第53頁反面）及證人即共同被告子○○所承：「車子到
    亞東醫院急診室後，我有看到被害人李振福到場後，證人辛○○要我找被害人李振福上車，我就持棒球鋁棒要被害人李
    振福上車，被害人李振福與我上車後，我與被害人李振福在
    車上有發生口角進而發生扭打，但他們的債務我並不清楚，
    因被害人李振福的態度不是很好，我們在車上發生扭打，一
    直打到水門，之後我們在水門下車，我就持棒球鋁棒亂打被
    害人李振福，我打到被害人李振福求饒後我才停手的，然後
    我與證人辛○○把被害人李振福送到醫院」。（本院重上更
    （四）號卷1第110、137頁）等情相符，同案被告丑○○於
    偵查中亦供承：得知李振福之行蹤後即與辛○○離開李振福
    ，益證同案被告丑○○、辛○○、子○○、己○○、癸○○
    、壬○○夥同被告丁○○共同對李振福以暴力逼討債務在李
    振福住宅久候未遇後，共謀以電話秘書計誘被害人李振福趕
    往亞東醫院，再由同案被告辛○○另向丁○○之父乙○○借
    得小客車，先連絡上子○○載其共赴亞東醫院，值被害人李
    振福果真被騙至亞東醫院，遂與子○○強押李振福，以自用
    小客車挾持李振福至臺北市○○街、長順街底附近水門，另
    通知被告丁○○、丑○○等人到場會合，洵屬無疑。
  (五)同案被告辛○○供稱將被害人李振福載往水門後曾參與毆打
    李振福，同案共犯子○○亦有持棒球鋁棒打李振福等語（同
    上偵查卷第5頁、第40頁背面、561號卷第106頁背面、本院
    重上更4卷1第107、136頁），核與證人即共同被告子○○供
    述：有在車上發生扭打，及在水門持棒球鋁棒亂打被害人李
    振福，我打到被害人李振福求等情相符（本院重上更（四）
    號卷1第110、137頁），同案被告丑○○於偵查中亦自承被
    害人李振福被挾持至大理街、長順街附近水門遭辛○○、子
    ○○共同毆打時，其有在場（見偵字第18 686號偵卷第87頁
    ）。又被害人李振福在被人送至中興醫院急救時，於傷重彌
    留之際，曾指稱係在大理街河邊被「賴仔」打的等情，業據
    證人即中興醫院急診室工友簡福平於警訊及檢察官相驗當天
    證述明確（見相驗卷第7頁反面），簡福平於檢察署檢察官
    相驗當天（83年11月6日）更明確供稱，有問他（指李振福
    ）是車禍還是被打，他說是被打的，我再問他是否被送來的
    人打的，他說是姓賴的打的，我問他在何處被打，他說是在
    大理街河邊等語明確（詳見相驗卷第8頁背面、第15頁背面
    、偵查卷第25頁背面、第95頁、本院另案89年度重上更（三
    ）字第117號卷86頁反面）。若非被害人李振福有親自向簡
    福平陳稱被「賴仔」毆打，以簡福平僅係中興醫院急診室工
    友，既不認識被告丑○○，更不知丑○○率眾前往被害人李
    振福處討債，卻能供述被害人李振福於彌留之際，有指述是
    被「賴仔」打的，此部分情節，亦核與證人戊○○○、庚○○於偵查中證稱：「李振福於當日凌晨二時左右曾打電話說
    丑○○等一下會叫兩位年青人到家拿伍拾萬支票，並說被丑
    ○○押走、被丑○○打的快要死，電話突然掛斷．．．．。
    」等情相符，且有被害人李振福當時送往臺北市中與醫院急
    救時之急診護理評估表所載：「由一黑色外套陌生男子送入
    ：車禍（此男子之即逃跑），病人（即李振福）訴：我被打
    ，用棒球棍打的，於大理街何邊」等在卷可資佐證（本院重
    上更（五）字第214號卷第147頁反面），而被害人李振福被
    圍毆致死前，其身體確有遭棍棒類及拳頭毆打上唇部、肩部
    、背部、及肢體多處撞傷和棒擊傷（並因而引起神經性休克
    導致心臟缺氧、急性心肌梗塞致死，被告丁○○未能預見李
    振福死亡部分詳後述）業經檢察官督同法醫師相驗，並經解
    剖鑑定明確，有勘驗筆錄相驗屍體證明書、驗斷書及台灣高
    等法院檢察署法醫中心（83）高檢醫鑑字第57號鑑定書附相
    驗卷可證，顯見被害人李振福被挾持至大理街、長順街附近
    水門時，確有遭同案被告辛○○、子○○、丑○○等人共同
    圍毆而受有傷害甚明。
  (六)至於被告丁○○所辯稱當天與其女友、子○○、壬○○共4
   人在『中和嘉福保齡球館』打球，至凌晨4時許始離開，案發
   時不在場（原審卷31頁背面）、本院重上更（五）號卷93頁
   ），並以證人王琇玲、壬○○為證云云，經原法院隔離訊問
   被告及子○○，子○○先則供稱：伊與被告等人至『永和鴻
   源百貨公司』打球至凌晨，嗣至臺北市○○○路之咖啡店坐
   到翌日即11月6日早上等語（詳原審卷第30頁背面），復經本
   院前審囑託臺灣澎湖地方法院訊問同案被告壬○○，其供稱
   當天與丁○○到『中和連城路』打保齡球，但只有和伊太太
   一起去，沒有其他人一起，而子○○也沒有一起去等語（見
   本院重上更(二)第143頁內臺灣澎湖地方法院89年11月21日訊問
   筆錄），上述子○○與壬○○2人所供打球地點及參加打球人
   別均完全不同，又子○○於本院更4審中證稱：「（問：你曾
   經說與被告丁○○到永和的鴻源百貨去打球是否事實？然後
   又到復興北路喝咖啡等話？是否實在？提示並告以要旨）沒
   有這件事情，我當時是想要脫罪才這樣講的」（見本院重上
   更4第178號卷1第149頁）、「我在本院所述都是實在的，我
   在原審法院是為了脫罪才說有說跟被告丁○○、證人壬○○
   去打保齡球，當時我與證人辛○○在電動玩具店會合」（見
   本院重上更4第178號卷1第232頁），證人即同案共同被告壬○○又於本院更4審中證稱：「那天（指案發當時）發生了什
   麼事我都不知道，但我有與被告丁○○去基隆吃海產，再到
   中和去打保齡球，應該是在案發前一天的事」（見本院重上
   更4第178號卷1第138頁），又同案被告丑○○於本院供稱：
   「（問：丁○○說他十二點多在打保齡球，與你所言不符？
   ）當時丁○○確實在李振福家裡，．．．．。」等語（見本
   院更(二)卷第111頁正面），足見證人壬○○與子○○供述被告
   丁○○在案發當天去打保齡球云云，顯非事實，而無可採，
   且證人子○○、壬○○於案發當日亦夥同被告丁○○前往李
   振福住處，其二人亦同為檢察官起訴傷害致死罪嫌，與被告
   丁○○有共同正犯之利害關係，抑且，渠二人於本院前次審
   理中，已坦承未於案發當日與被告丁○○打球等語，證人王
   琇玲為被告丁○○之女友，於案發後與被告丁○○離境出國
   逃亡，感情甚深，自有偏坦，是以子○○、壬○○及被告之
   晨均與被告丁○○一同打球云云（本院重上更3卷第83頁以下
   、88頁、重上更4卷1第83頁、卷1第104頁）及同案被告壬○○於本院更三、更四審中另改稱案發當日有與被告丁○○一
   起去打保齡球云云，（本院重上更3卷88頁以下、重上更4卷1
   第137、170頁），核均係迴護及勾串被告丁○○之說詞，自
   難採信。被告丁○○此項不在場證明，委無足採。至於共犯
   丑○○、辛○○、子○○嗣後改口供稱被告丁○○未前往被
   害人李振福住宅計誘李振福前往亞東醫院云云，除與丑○○
   、辛○○、子○○三人之前供不符外，並與證人庚○○、戊○○○歷次指認被告丁○○確有參與之證述不合，顯屬事後
   迴護之詞，均不足採信。
 (七)按共同實施犯罪行為之人，在合同意思範圍以內，各自分擔
   犯罪行為之一部，相互利用他人之行為，以達其犯罪之目的
   者，即應對於全部所發生之結果，共同負責（最高法院28年
   上字第3110號判例參照）
   (1)經查本件同案共犯丑○○、己○○、癸○○係共同經營地
     下錢莊，被告丁○○及同案共同被告辛○○、子○○是受
     僱為手下，負責與借款客戶接洽及催收欠款，丑○○、己○○2人因久候被害人李振福未果，討債時曾分別揚言「
     要給他死」、「要讓他死」等語，均詳如前述，雖渠等與
     被害人李振福間並無深仇宿怨，僅因催討債務，久候被害
     人李振福無著，心生不耐，而起怨懟，並無殺害李振福之
     犯意，然渠等所言，已有使用暴力強逼被害人李振福就範
     討債之犯意甚明，則同案文告己○○、丑○○與所率前往
     討債之眾人即被告丁○○、癸○○、辛○○、壬○○、子
     ○○等人於在被害人李振福家等候李振福時，即有如見到
     被害人李振福將以暴力相向施加「教訓」即傷害以達索討
     債務之共同犯意聯絡甚明。
   (2)其後彼等因久候仍未見被害人李振福返家，乃共思透過電
     話秘書誘騙被害人李振福出面，再強押至特定地點之方法
     對被害人李振福教訓逼債，7人除先要求戊○○○先以電
     話秘書聯絡，並先後多次聯絡被害人李振福之電話秘書，
     佯以李某之子車禍在急診室需保證金云云，而成功誘騙及
     攔堵被害人李振福，再強押至水門毆打逼債，亦詳如前述
     ，則丑○○等7人謀議以誘騙攔堵再強押載至適當地點逼
     債時，已有以妨害他人行動自由及傷害方式逼債之共同犯
     意聯絡，應至為明確，其等並著手分擔誘騙、攔堵、強載
     、毆打及毆打中途以電話向被害人李振福家人逼債之行為
     ，亦堪認定。縱然被告丁○○並無證據證明參與伊圍毆李
     振福，但丑○○等7人既有上開共同妨害他人行動自由及
     傷害以逼債之犯意聯絡及行為分擔，自應就犯意所及之妨
     害行動自由及傷害部分，負共同正犯之責，從而被告丁○○自應就被害人李振福被丑○○、辛○○、子○○等3人
     下手妨害行動自由及傷害身體之犯行負共犯之責。
三、查被告丁○○與共犯丑○○、辛○○、子○○、己○○、癸○○、壬○○共7人，共同基於暴力討債之故意，其等先共
    同謀議以誘騙方式掌控被害人李振福後，再以暴力方式逼債
    ，繼則分工以電話誘騙李振福前往亞東醫院，並由被告辛○○與子○○前往亞東醫院強押李振福至上開水門邊而剝奪其
    行動自由，被告丑○○會同持續剝奪李振福之行動自由，且
    在李振福行動自由被剝奪之情況下，由共犯丑○○、辛○○
    、子○○著手以棒球鋁棒及拳頭毆打李振福造成其身體傷害
    部分，核被告丁○○所為，係犯刑法第302條第1項之以其他
    非法方法剝奪人之行動自由罪及同法第277條第1項前段之傷
    害罪，被告丁○○與共犯丑○○、辛○○、子○○己○○、
    癸○○、壬○○等人間有犯意聯絡及行為為分，均為共同正
    犯，所犯上開二罪間具有方法結果之牽連關係，應從一重之
    刑法第302條第1項前段之妨害自由罪處斷。查被告丁○○有
    事實欄所載前科及執行完畢情形，有臺灣高等法院檢察署刑
    案紀錄簡覆表可稽，其於五年之內再犯本罪，為累犯，應依
    刑法第47條規定加重其刑。
四、另公訴意旨以：被害人李振福遭同案共同被告辛○○、子○○強押至臺北市○○街、大理街附近之水門後，渠等七人為
    達索債目的，除共同基於普通傷害之犯意連絡，持棒球鋁棒
    數支朝李振福之左顳部、上唇部、肩部、背部及四肢部位加
    以毆打，造成李振福上唇部﹑肩部、背部及肢體多處撞傷及
    棒擊傷，並因而引起神經性休克導致心臟缺氧、急性心肌梗
    塞，痛楚難耐，丑○○、辛○○見情況不對，緊急將李振福
    年11月6日上午5時20分不治死亡，因而認被告丁○○此部分
    亦犯有刑法第277條第2項前段之傷害致人於死罪嫌云云。
  (一)按犯罪事實應依證據認定之，無證據不得認定其犯罪事實；
    被告或共犯之自白，不得作為有罪判決之唯一證據，仍應調
    查其他必要之證據，以察其是否與事實相符，刑事訴訟法第
    154條第2項、第156條第2項分別定有明文。次按刑事訴訟法
    上所謂認定犯罪事實之證據，係指足以認定被告確有犯罪行
    為之積極證據而言，該項證據自須適合於被告犯罪事實之認
    定，始得採為斷罪資料。如未能發現相當證據，或證據不足
    以證明，自不能以推測或擬制之方法，以為裁判之基礎。又
    刑事訴訟上證明之資料，無論其為直接或間接證據，均須達
    於通常一般人均不致有所懷疑，而得確信其為真實之程度，
    始得據為有罪之認定，若其關於被告是否犯罪之證明未能達
    此程度，而有合理性懷疑之存在，致使無法形成有罪之確信
    ，根據「罪證有疑，利於被告」之證據法則，即不得遽為不
    利被告之認定，此分別有最高法院29年上第3105號、40年臺
    上字第86號、76年臺上字第4986號判例可資參照。又犯罪事
    實依法應依證據認定之，不得僅以被告之反證不成立，持為
    認定犯罪之依據。（最高法院21年上第474號判例參照）公
    訴人認被告丁○○涉犯傷害致被害人李振福於死罪嫌，無非
    以共同被告丑○○、辛○○供述夥同己○○、癸○○、壬○○、子○○及被告至李振福家中索討債務，後以電話誘騙李
    振福至亞東醫院急診室，嗣並帶李振福前往台北市○○街、
    大理街附近之水門毆打等情，及證人庚○○、戊○○○、劉
    金蓮之證詞，暨李振福確係遭棍棒類及拳頭毆打上唇部、肩
    部、背部、及肢體多處撞傷和棒擊傷，引起神經性休克導致
    心臟缺氧、急性心肌梗塞致死，業經檢察官督同法醫師相驗
    ，並經解剖鑑定明確，有勘驗筆錄相驗屍體證明書、驗斷書
    及本院檢察署法醫中心（83）高檢醫鑑字第57號鑑定書附相
    驗卷等為論據。
  (二)訊之被告丁○○堅詞否認被害人李振福在台北市○○街、長
    順街附近之水門以球棒被毆打時在場，辯稱：伊係於83年11
    月6日晚上零時左右（即前開案發時間）與伊女友及壬○○
    夫妻（妻杜蕾）在台北縣中和市嘉福保齡球館打保齡球，子
    ○○約一點多才來，伊至凌晨4時多前均未離開，當天晚上
    伊女友臨時提議要去新加坡玩，有委託旅行社，因新加坡是
    落地簽證，至於後來到大陸是在新加坡決定，並在新加坡之
    中共大使館辦理旅行證件進入大陸，去大陸之原因係因沒去
    過大陸，並沒有要探訪親戚朋友等語。另在亞東醫院，辛○○、子○○將李振福強拉坐上車號ＧＲ－2988號自用小客車
    後，並未連繫伊，亦未相約在台北市○○街、大理街附近之
    水門會合，以便在該處向李振福催討債務。案發當晚被告確
    與女友、壬○○、壬○○之妻、子○○打保齡球，絕未去長
    順街、大理街附近之水門會合及共同下手毆打李振福。且同
    案被告子○○於另案亦供稱在水門毆打李振福僅其與辛○○
    在場，丁○○未在場，又辛○○、丑○○於偵查中及原審雖
    曾供承丁○○有參與毆傷李振福，惟上開不利於伊之供述，
    辛○○、丑○○業於原審另供稱係為求脫罪，始為不利於伊
    之說詞，實具有重大瑕疵，不得採為伊有罪之證據等詞。
  (三)本院經查：被告丁○○所辯案發當晚確與女友、壬○○、壬○○之妻、子○○打保齡球云云，核係事卸責勾串之詞，委
    無足採，已見上述理由二之(三)部分，另被告丁○○與同案被
    告壬○○一同於83年11月6日中午12時35分搭乘中華航空公
    司飛機離境，固有渠等之內政部警政署入出境管理局所附之
    入出境記錄及出國日期證明書、中華航空公司公函在卷可稽
    （附於本院91年度重上更（四）字第178號卷1第256、257頁
    、92重上更（五）字第214號卷第131至136、141頁），然被
    告丁○○與壬○○於案發當晚，與己○○等共同謀議以誘騙
    方式使被告丁○○入彀後再逼債，並以電話分頭進行誘騙行
    為後，在離開被害人李振福住處時確表示先去看看會再聯絡
    等語，已據證人庚○○、戊○○○證述明確，詳如前述，則
    彼2人豈有可能未尋獲被害人李振福之際，逕自偕同配偶及
    旅遊經月，而未再與其他人聯絡處理李某欠債之事？抑且，
    被告丁○○、壬○○既受僱於丑○○、己○○、癸○○等人
    ，負責向客戶討債業務，其二人豈可能於討債中途未告知賴
    某等人，或得其允許，即隨意離去打保齡球，及匆忙出國旅
    遊？被告丁○○上開所辯，實與常情有違，準此，應係被告
    丁○○知悉被害人李振福已死亡之訊息，渠又因曾在被害人
    李振福住處脅迫妨害戊○○○、庚○○之行使權利，並共同
    參與謀議誘騙被害人後，暴力討債，繼則與共犯分工實施以
    電話秘書誘騙李振福趕至亞東醫院後，妨害其行動自由及傷
    害犯行，為免遭受檢警機關逮捕，乃倉促逃亡而有上開於案
    發當天中午立即出境之舉措，甚為明顯。被告丁○○此種逃
    亡行為，固屬不當，然究無積極具體事證足以論斷被害人李
    振福在台北市○○街、大理街附近之水門現場被毆打時，被
    告丁○○確有在場，自應為有利被告丁○○之論斷（此部分
    詳後述）。
  (四)
  (1)證人即共同被告辛○○於警局初詢時證稱：「我與李振福在
    談論事情談的不愉快，阿平持鋁棒毆打李振福，於是我亦加
    入毆打李振福」（83年度偵字第20360號83年11月7日筆錄，
    偵卷第3、4頁），翌（8）日檢察官偵訊時稱：只有伊與「
    阿平」二人毆打李某云云（83年度偵字第20360號83年11月8
    日偵查筆錄，偵卷第34頁），同日經警借提警訊時即改稱：
    係被告丁○○與子○○在場並毆打李某云云（83年度偵字第
    20360號83年11月8日下午16時10分警詢筆錄，偵卷第38反面
    、39頁），嗣於檢察官83年11月15日、同年12月9日訊問時
    ，亦稱：「係被告丁○○及子○○持鋁棒毆打李某，我和丑
    ○○將李振福送醫」、「我當時在家中，係丁○○、子○○
    叫我幫忙頂罪」云云（見83年度偵字第20360號偵查影印卷
    第46頁、第59頁）。
  (2)辛○○於84年3月3日第一審訊問時又稱：「子○○手持鋁棒
    ，被告丁○○站在旁邊，李某坐在地上」云云。惟同年月21
    日第1審訊問時又改稱：「案發當時僅有我與「阿平」在場
    ，被告及子○○不在現場，其原來所陳被告丁○○及子○○
    在場一節，係丑○○叫我編造的」等語（84年度訴字第561
    號影印卷第4頁、第8頁反面）。其後於同年7月25日第1審訊
    問時又稱：「係綽號「阿平」者持鋁棒打李某，我加入揮拳
    打二、三下」等語。於84年11月24日訊問時又稱：「在偵查
    中為逃避責任，故與丑○○串套不利於被告丁○○之供述，
    被告丁○○事實上未參與本案」云云（見同上偵查影印卷第
    75頁反面、第87頁反面）。其於本院另案前審中供稱：「那
    時為了脫罪與丑○○一起嫁罪給丁○○」（見本院另案前審
    1729號卷第132、133）。
  (3)嗣證人辛○○於本院前審中供稱：「（問：丁○○有無參與
    此案？）沒有」（見本院前審470號卷第第109 頁）、「（
    問：為何說被告丁○○有參與本案？）是證人丑○○跟我講
    的，是我在投案之後，證人丑○○才要我咬被告丁○○的，
    是在第三次的警訊筆錄以後才咬被告丁○○犯案的」（見本
    院90重上更（四）第178號卷91年10月29日訊問筆錄，卷第
    138頁）、「（問：你為何說被告丁○○有參與本案？）我
    是自首的，因為證人丑○○想要交保，我第一次的警訊筆錄
    證詞是實在的，以後是因證人丑○○要我配合他的口供，證
    人丑○○他能否脫罪、交保，因為證人丑○○有說服我，要
    我照他的意思來做，我們就能獲得交保，如果我們被羈押的
    話會被判重刑，在原審地方法院我所說的話，都是緊接著證
    人丑○○的口供在講，我說被告丁○○有參與本案是不實在
    的，但在我高院審理判刑確定以後，我也有寫一封信給被告
    丁○○，我是要取得被告丁○○諒解，但我在高院所述都實
    在的」、「（問：綽號『阿平』係何人？）是我捏造的，是
    我約證人子○○的，後來我們到亞東醫院找到被害人李振福
    ，我再車到水門，我當時是為了不要牽涉到證人子○○，所
    以才捏造出綽號『阿平』的」（皆見本院90重上更（四）第
    178號卷91年12月5日訊問筆錄，卷第233頁）等詞。
  (4)證人辛○○關於被告丁○○是否於案發時現場參與下手毆打
    被害人李振福，其於警詢、偵查、另案審理（其為共同被告
    案件）、本院歷次前審時等之供陳、證述，均不相一致，則
    自難以辛○○所供認定被告丁○○確於案發時有在現場下手
    毆打被害人李振福。
  (五)
  (1)證人即共同被告丑○○雖曾於偵查中供稱：「我與辛○○到
    臺北市○○街尾水門，就看到丁○○及1位叫鴻文2人押著李
    振福，當時李振福在車上，他們就將李振福抱下車，他們2
    人就用鋁棒打李振福，我都未參與」（83年度偵字第20360
    號第36頁反面），於員警借提之警詢中供稱：「作案兇器之
    鋁棒為丁○○所有，目前由他帶走」、「（問：警方帶同你
    至死者李振福被毆打致死之處係何處？何人所毆？）是台北
    市○○街尾第四號水門公園內，被綽號「俊男」（經查明丁○○）及綽號「鴻文（經查明係子○○）二人在亞東醫院急
    診室強押至該處毆打以後，再通知我到現場（當時我與辛○○一起去）即刻制止其毆打並載往台北市中興醫院急救」、
    「（問：你們有幾人到死者家？幾人參與此案？死者傷在何
    處？）有己○○、壬○○、癸○○三人已到，我與「阿煒」
    事後才到，只有丁○○與子○○所押的，我不知道傷在何處
    」、另押人部分係丁○○提議，這是我事後才知道的」（均
    見八十三年十一月九日警詢筆錄，83年度偵字第20360號偵
    卷第41頁反面、42、43頁）云云，惟查現場目擊證人劉金蓮
    已明確指述強押被害人李振福者即是辛○○、子○○2人，
    丑○○上開押人者為被告丁○○、子○○之供述，顯與證人
    劉金蓮證述不符，亦無可埰。
  (2)況同案被告丑○○另案於84年6月27日訊問時供稱：「我到
    水門時，李振福坐在地上，旁邊站著辛○○，還有一人可能
    係「阿平」、我於偵查時所供看到被告丁○○毆打李振福一
    節，係為幫辛○○脫罪」（見原審另案訴字第56 1號84年3
    月27日筆錄，影印卷第20頁）；其又稱：「去水門時只看見
    辛○○、李振福，另一人不認識，警訊時供稱有丁○○等人
    ，是要幫辛○○脫罪才那麼說的」、「（問：在警訊即偵查
    中所說的話是否實在？）當初想幫辛○○脫罪，所言非實情
    」（見原審另案訴字第56 1號84年11月24日筆錄，原卷第
    144頁、影印卷第45頁反面）；於本院更二審中更供稱：「
    辛○○打電話給我說沒有辦法阻止子○○打李振福要我去阻
    止」、「（問：當時被告丁○○也與你一起去？）不是，我
    一個人去」、「（問：你原來在偵查說被告丁○○也在現場
    ，為何如此說？）因為我要幫辛○○脫罪」、「（問：辛○○也說丁○○站在一旁？）他也是要脫罪」（見本院更二審
    卷第110、111頁）等情，亦足徵證人即共同被告丑○○所為
    被告丁○○於案發時亦同在在臺北市○○街、長順街附近水
    門外下手毆打李振福致死等情之陳述，尚有可疑，不能作為
    認定被告丁○○此部分犯行之不利證據。
  (六)另證人即共同被告子○○於另案審理中亦供稱：於台北市○○街、長順街底附近水門，僅其與辛○○共同毆打李振福，
    丁○○並未在場等語（本院86年度上訴字第41號，筆錄附於
    86上訴字第470號卷第65頁），其於本院前審中亦證稱：「
    去亞東醫院是我與辛○○，丁○○沒一起去，丁○○沒有參
    與毆打李振福，伊沒必要為丁○○擔罪」（本院86年度上訴
    字第470號卷第201頁）、「在亞東醫院急診中，然後證人辛○○就開一部車過來，證人辛○○就開車直接載我到亞東醫
    院的急診室，我只有知道是因為債務的問題，實際的情形我
    並不知道，然後車子到亞東醫院急診室後，我有看到被害人
    李振福到場後，證人辛○○要我找被害人李振福上車，我就
    持棒球鋁棒要被害人李振福上車，被害人李振福與我上車後
    ，我與被害人李振福在車上有發生口角進而發生扭打，但他
    們的債務我並不清楚，因被害人李振福的態度不是很好，我
    們在車上發生扭打，一直打到水門，之後我們在水門下車，
    我就持棒球鋁棒亂打被害人李振福，我打到被害人李振福求
    饒後我才停手的……被告丁○○並沒有在場」等語（本院91
    年度重上更（四）字第178號卷第109頁），證人即共同被告
    子○○就被告丁○○是否在台北市○○街、長順街底附近水
    門，親自下手毆打李振福一情，亦為被告丁○○有利之供述
    ，此外，復查無其他證據足以使本院得到超越合理可疑之確
    信，被告丁○○被抓於案發當時確有在台北市○○街、長順
    街底附近水門現場，下手參與毆打李振福之被訴事實，尚屬
    不能證明。
  (七)至於000000000號行動電話係被告丁○○之母丙○○○於82
    年5月10日向中華電信局雙和分局申請，於83年12月29日移
    轉予被告丁○○女友王琇玲（王琇玲以其弟甲○○登記），
    此有中華電信股份有限公司所附之該號行動電話租用申請書
    在卷可稽（附於本院卷第208．210頁），復為證人王琇玲、
    甲○○證述無信訛（本院91年度重上更4號卷2第19、30頁）
    ，是以證人即被告母親丙○○○於警訊所證稱：000000000
    號行動電話是被告丁○○使用等語（見偵字第20360號卷第
    17頁），堪認屬實，被告丁○○否認使用該行動電話云云，
    要無可採，而證人丑○○於警詢固供陳：000000000號行動
    電話被告丁○○所有，是李董（己○○）給伊使用等語（83
    年度偵字第20360號卷第9頁反面），核與證人辛○○於警詢
    及本院前審中陳述：伊係用行動電話000000000號碼聯絡證
    人丑○○到場語相符（83年度偵字第20360號偵卷第5頁、本
    院91年重上更4字卷第178號卷1第320、321頁），而被告丁○○係受僱於己○○、丑○○、癸○○，在臺北市○○○路
    207號「一元汽車貸款公司」（下稱一元公司），擔任高利
    貸放款業務之員工，已如上述，彼等關係密切，是以被告丁○○將其所使用之000000000號行動電話交由其僱主即證人
    丑○○使用，尚無違反常情之處，然而證人丑○○使用被告
    丁○○管領之行動電話000000000號乙節，亦不足據以認定
    被告丁○○確有於案發現場，親自下手參與毆打李振福。
  (八)證人辛○○、子○○於板橋亞東醫院強押被害人李振福至臺
    北市○○街、大理街附近水門所用之ＧＲ─2988號紅色自小
    客車，雖係被告丁○○之父所有，然查係辛○○於於83年11
    月5日向被告丁○○之父乙○○借用，業據證人即共同被告
    辛○○於警詢、偵查及本院歷次審理中證述在卷（本院重上
    更（四）字第178號卷1第161、230、317、83年偵字第20360
    號卷第3頁、第32頁反面、84年訴字第561號卷2第18頁），
    並經證人乙○○於本院更4審理及更5審中結證屬實（本院重
    上更（四）字第178號卷2第44頁、本院重上更（五）字第21
    4號卷第225頁），自可採信，是以，ＧＲ─2988號紅色自小
    客車為被告丁○○之父乙○○所有之事實，亦不能據以認定
    被告丁○○親自下手參與押人、打人，再者，被告丁○○已
    堅決否認證人即共同被告子○○用以毆打李振福之棒球鋁棒
    一支為其所有，證人乙○○亦證稱非其所置放等語（本院重
    上更（四）字第178號卷2第44頁），雖共同被告辛○○於警
    詢曾供陳：作案用之鋁製棒球棒係丁○○所有，案發後已由
    丁○○帶走云云（20360號偵查卷第37頁背面），然此部分
    之供述並無積極佐證自亦不得據以認定行兇工具棒球鋁棒為
    被告丁○○所有。
  (九)按測謊之鑑驗，係就受測人對相關事項之詢答，對應其神經
    、呼吸、心跳等反應而判斷，其鑑驗結果有時亦因受測人之
    生理、心理因素而受影響，測謊鑑驗之結果既會受到受測人
    之生理、心理因素而受影響，且人的行為、思想又無法量化
    ，則測謊自不能如物理、化學試驗般獲得絕對之正確性，測
    謊之結果應係有其他可資信賴之積極或消極證據存在之情形
    下，作為補強證據證明力參考之用，而非可作為判斷事實之
    唯一及絕對之憑證。本院前審審理時雖經函請法務部調查局
    對被告丁○○作測謊鑑定，經鑑定結果判定：被告對於其未
    曾於水門邊參與毆打李振福一情，呈情緒波動之說謊反應，
    有法務部調查局陸(三)字第87154717號鑑定通知書附卷可資
    參考（見本院上訴卷第216頁），被告丁○○之測謊測試未
    獲通過結果，至多僅能作為其所述非實之參考，不能據以推
    測被告丁○○確親自下手押人及打人或在場。
  (十)又依刑法第277條第2項前段傷害致人於死之罪，係因犯罪致
    發生一定結果而加重其刑之加重結果犯，以行為人對於結果
    之發生「有預見之可能」為要件。而所謂能預見乃指客觀情
    形，即依一般人之知識經驗可得預見其發生死亡結果為已足
    ，與主觀上有無預見之情形不同。即加重結果犯之成立，行
    為人對於結果之發生在客觀上有預見之可能，始有適用。本
    件因被害人李振福被害時，除共犯丑○○、辛○○、子○○
    之外，並無法證明其他人亦在場會合，而所有共犯事後均有
    串證之情節，同案共犯丑○○、辛○○、子○○對於被告丁○○在被害人李振福被挾持至大理街、長順街附近水門遭毆
    打時，是否確有在場，彼此所供，先後歧異不符，而證人戊○○○、庚○○、劉金蓮上開證述內容，亦不足以證明被告
    丁○○於李振福在臺北市○○街、長順街附近水門遭毆打時
    ，確已在場參與毆打，或被告丁○○與上開在場之共犯已有
    致人於死之約定，本院經查並無確切證據足以證明被告丁○○於83年11月5日下午在臺北市○○街、大理街附近之水門
    之現場，親自下手圍毆傷害被害人李振福或在場目睹，則被
    害人李振福被毆致死之結果，自非被告丁○○客觀所能預見
    ，實難令被告丁○○就被害人李振福死亡之結果，與下手實
    施之共犯丑○○、辛○○、子○○共同負責，惟此結果責任
    部分與被告丁○○被訴傷害犯行，公訴人認為有加重結果犯
    之裁判上一罪關係，本院自不就死亡結果部分另為無罪之諭
    知。
五、原審予以論罪科刑，固非無見。惟查：被告丁○○就被害人
    李振福被毆致死部分，僅犯共同傷害罪責，原判決認為被告
    丁○○仍須就李振福之死亡結果與其他共犯丑○○、辛○○
    、子○○等人共同負責，而援引刑法第277條第2項前段傷害
    致死罪予以論罪科刑，核其認事用法，尚有違誤，被告丁○○上訴意旨否認共同妨害自由及傷害犯行，雖無理由，惟原
    審此部分判決既有可議，自應由本院將原判決關於傷害致死
    罪連同定執行刑部分予以撤銷改判。爰審酌被告丁○○與被
    害人李振福原無仇隙，僅因受僱於地下錢莊擔任討債人員，
    即因此共同對被害人李振福以押人毆打之暴力方式索債，核
    其手段殘酷，下手狠毒，（被害人並因被毆打致死），被告
    丁○○之行為對社會造成莫大危害，被害人被毆後丑○○、
    辛○○將李振福送醫，且事後亦由辛○○出面與戊○○○達
    成民事和解，賠償被害人200萬元，有和解書一紙附原法院
    84年訴字第561號卷可稽，及被害人戊○○○於本院到庭作
    證時供稱和解當時對方是透過「大哥」來與伊和解，和解時
    對方是誰，伊都不看等語（本院更5卷第171頁），證人庚○○更於本院證述被告丁○○見伊與戊○○○到庭作證指訴被
    告丁○○確參與本件犯行時，當場以行動電話對外聯絡，具
    體描述證人戊○○○及庚○○之外貌、衣著給第3人，並交
    待等一下若被法院收押時要處理之事項（本院卷第175頁）
    ，於法庭內與證人對質時，更以威脅證人之口吻（本院卷第
    169、175頁），使證人對被告心存恐懼，足見被告丁○○犯
    後態度不佳等一切情狀量處被告丁○○如主文第2項所示之
    刑。至於本件供犯罪所用之鋁質球棒並未扣案，且無證據證
    明為本案共犯所有之物，復非違禁物，不予諭知沒收。
據上論斷，應依刑事訴訟法第369條第1項前段、第364條、第299
條第一項前段，刑法第28條、第302條第1項、第277條第1項、第
55條後段、第47條，罰金罰鍰提高標準條例第一條前段，判決如
主文。
本案經檢察官劉家芳到庭執行職務。
中　　華　　民　　國　　94　　年　　4　　月　 　14　　日
　　　　　　　　　刑事第22庭審判長法　官  黃瑞華
　　　　　　　　　　　　　　　　  法　官  宋  祺
　　　　　　　　　　　　　　　　  法　官  蔡明宏
以上正本證明與原本無異。
如不服本判決，應於收受送達後十日內向本院提出上訴書狀，其
未敘述上訴之理由者並得於提起上訴後十日內向本院補提理由書
（均須按他造當事人之人數附繕本）。
                                  書記官  陳建邦
中　　華　　民　　國　　94　　年　　4　　月　 　18　　日
附錄：本案論罪科刑法條全文
刑法第28條
二人以上共同實施犯罪之行為者，皆為正犯。
刑法第47條
受有期徒刑之執行完畢，或受無期徒刑或有期徒刑一部之執行而
赦免後，五年以內再犯有期徒刑以上之罪者，為累犯，加重本刑
至二分之一。
刑法第55條
一行為而觸犯數罪名，或犯一罪而其方法或結果之行為犯他罪名
者，從一重處斷。
刑法第277條
傷害人之身體或健康者，處三年以下有期徒刑、拘役或一千元以
下罰金。
犯前項之罪因而致人於死者，處無期徒刑或七年以上有期徒刑；
致重傷者，處三年以上十年以下有期徒刑。
刑法第302條
私行拘禁或以其他非法方法，剝奪人之行動自由者，處五年以下
有期徒刑、拘役或三百元以下罰金。
因而致人於死者，處無期徒刑或七年以上有期徒刑，致重傷者，
處三年以上十年以下有期徒刑。
第 1 項之未遂犯罰之。
